---
title: "Sesión 2"
output: 
  learnr::tutorial:
    progressive: true
runtime: shiny_prerendered
description: "Aprender el uso de vectores con atributos y estructuras de control"
---

```{r setup, include=FALSE}
library(learnr)
knitr::opts_chunk$set(echo = FALSE)
tutorial_options(exercise.timelimit = 5)
```

<style>
body {
text-align: justify}
</style>

## Tema 1: Atributos

### Atributos de vectores base

Hasta el momento hemos trabajado con vectores atómicos. Hemos comprendido que hay cuatro tipos de ellos, que podemos agregarles elementos y que pueden ser coercionados implícita y explícitamente a otros tipos.

Es posible crear vectores que tengan un comportamiento particular al asignarles atributos (*attributes*). Este es el caso de los factores y los datetimes.

La función `attributes()` nos permite consultar los atributos que contiene un objeto. Veamos qué sucede cuando consultamos por los atributos de los vectores que creamos antes.

```{r attr_atomicos-setup}
v_integer <- 5L

mi_vector_muy_largo <- c(1:6, 11:16, 21:26)
```


```{r attr_atomicos, exercise=TRUE}
v_integer <- 5L
attributes(v_integer)

mi_vector_muy_largo <- c(1:6, 11:16, 21:26)
attributes(mi_vector_muy_largo)
```

Por defecto, los vectores atómicos no tienen ningún atributo, es por ello que en la consulta nos arroja el resultado `NULL`. Veremos que con los factores y datetimes no sucede lo mismo. 

No es propósito de este tutorial enseñar a agregar o modificar los atributos de los vectores, sino de dar a conocer algunos de los más utilizados. 

Los *factor* son vectores con un conjunto predefinido de valores. Pueden ser formados a partir de otros vectores con la función `factor()`, cuyo primer argumento es el vector en cuestión.

```{r factor_numeros, exercise=TRUE}
numeros <- c("uno", "dos", "dos", "uno", "uno")

factor_numeros <- factor(numeros)

factor_numeros
```

Vemos que al ser impresos se parecen a un vector *character*. Sin embargo, al consultar por su tipo podemos ver qué son internamente.

```{r typeof_factor_numeros-setup}
numeros <- c("uno", "dos", "dos", "uno", "uno")

factor_numeros <- factor(numeros)

factor_manual <- factor(numeros, levels = c("uno", "dos", "tres"))
```


```{r typeof_factor_numeros, exercise=TRUE}
typeof(factor_numeros)
```

### Vector con atributo class

Consultemos los `attributes()`  de `factor_numeros` para entender qué está sucediendo con este vector.

```{r attr_factor_numeros, exercise = TRUE, exercise.setup = "typeof_factor_numeros-setup"}
attributes(factor_numeros)
```

Lo primero que debemos notar es el atributo `class`. Este será una característica común de los vectores especiales. La clase es la que determina el comportamiento que tendrán estos vectores. 

## Factores

### Levels de un factor

El siguiente es el atributo `levels`, que nos indica qué valores pueden asumir los elementos que pertenecen a este vector. Este atributo se imprime automáticamente junto al vector. En el caso de `factor_numeros`, los `levels` fueron detectados automáticamente por R. Sin embargo, la función `factor()` nos permite indicar manualmente estos valores.

```{r factor_manual, exercise = TRUE, exercise.setup = "typeof_factor_numeros-setup"}
factor_manual <- factor(numeros, levels = c("uno", "dos", "tres"))

factor_manual
```

Vemos que ahora `"tres"` forma parte de los `levels` a pesar de que no existe en nuestro vector.  

Además de ello, los *factor* son muy útiles como paso intermedio para cambiar de tipo nuestros *character*. Recordemos que al coercionar explícitamente un *character* a un valor numérico, R nos arrojaba como resultado un `NA`. Si transformamos primero nuestro *character* a un *factor*, esto sí es posible sin incurrir en un `NA`.

```{r factor_coercion, exercise = TRUE, exercise.setup = "typeof_factor_numeros-setup"}
as.integer(factor_manual)
```

Es por todo ello que los *factor* son bastante utilizados para tratar con datos categóricos. El paquete `forcats` contiene funciones especializadas en hacer el trabajo con factores más sencillo.

## Datetimes

### Dates

Los siguientes vectores especiales que conoceremos son los *Datetimes*. Como su nombre indica, almacenan información referida a fechas y horas. R base nos propociona dos funciones principales para obtener esta información. `Sys.Date()` nos proporciona la fecha actual, y `Sys.time()` nos proporciona la hora actual, a nivel de segundos.

```{r sys-times, exercise=TRUE}
# Para obtener la fecha
Sys.Date()

# Para obtener la hora
Sys.time()
```

### Atributos de los datetimes

```{r attr_dttm}
attributes(Sys.Date())
attributes(Sys.time())
```




